【裁判字號】    97,訴,1531
【裁判日期】    980911
【裁判案由】    侵權行為損害賠償
【裁判全文】
臺灣士林地方法院民事判決              97年度訴字第1531號
原      告  丁○○
            甲○○
上2 人共同
訴訟代理人  許卓敏律師
複  代理人  賴志凱律師
被      告  乙○○
                      (現於臺灣基隆監獄執行中)
            丙○○○
上列當事人間侵權行為損害賠償事件，本院於民國98年8 月14日
言詞辯論終結，判決如下：
    主      文
被告應連帶給付原告丁○○、甲○○各新臺幣肆拾萬捌仟玖佰零
玖元，及均自民國九十七年十二月三十日起至清償日止，按週年
利率百分之五計算之利息。
原告其餘之訴駁回。
訴訟費用由被告連帶負擔百分之二十三，餘由原告負擔。
本判決第一項得假執行；被告乙○○、丙○○○如為原告丁○○
、甲○○分別供擔保新臺幣肆拾萬捌仟玖佰零玖元、肆拾萬捌仟
玖佰零玖元，得免為假執行。
原告其餘假執行之聲請駁回。
    事實及理由
一、原告起訴主張：緣被告乙○○與原告二人之子潘煥翰、訴外
    人蘇軒丞及黃源銘等四人於民國94年10月21日晚間9 時許，
    在臺北縣金山鄉○○路快炒店飲用酒類後，被告乙○○明知
    已達不能安全駕駛動力交通工具之程度，其原應注意汽車駕
    駛人飲用酒類或其他類似物後其吐氣所含酒精濃度超過每公
    升0.25毫升或血液中酒精濃度超過百分之0.05以上，不得駕
    車，而依當時情狀亦非不能注意，詎被告乙○○仍疏於注意
    ，於同日晚間10時40分許，駕駛車牌號碼GS-7586 號自用小
    客車搭載訴外人蘇軒丞及被害人潘煥翰行經臺二線31.85 公
    里處 (屬臺北縣石門鄉)， 因車速過怏，駕駛失控，自行撞
    上路旁牆壁，致三人均拋出車外，被害人潘煥翰當場死亡，
    經醫師抽取被告乙○○血液檢驗，發現血中所含之酒精濃度
    高達164mg/dl (換算呼氣所含酒精濃度為每公升0.82毫升)
    。嗣經員警到場處理，採集車上之跡證分析，經本院刑事庭
    認定被告乙○○涉犯服用酒類不能安全駕駛動力交通工具而
    駕駛及過失致死罪等兩罪，處以有期徒刑1 年2 月 (案號本
    院96年度交易字第42號)， 復經臺灣高等法院97年度交上易
    字第320 號刑事判決確定在案。按因故意或過失，不法侵害
    他人之權利者，負損害賠償責任；違反保護他人之法律，致
    生損害於他人者，負賠償責任；數人共同不法侵害他人之權
    刊者，連帶負損害賠償責任；不法侵害他人致死者，對於支
    出醫療及增加生活上需要費用或殯葬費之人，亦應負損害賠
    償責任。被害人對於第三人負有法定扶養義務者，加害人對
    於該第三人亦應負損害賠償責任；不法侵害他人致死者，被
    害人之父、母、子、女及配偶，雖非財產上之損害，亦得請
    求賠償相當之金額，民法第184 條第1 項前段、第2 項前段
    、第185 條、第192 條第1 項、第2 項、第194 條分別定有
    明文。查原告丁○○為被害人潘煥翰之父，原告甲○○為被
    害人潘煥翰之母，被告乙○○因過失不法侵害潘煥翰致死，
    及被告丙○○○將其所有之前開車輛交予未領有駕駛執照之
    乙○○使用，係違反行為時之交通管理處罰條例第28條、第
    21條第1 項1 款之保護他人之法律，其對被害人潘煥翰之死
    亡亦有過失，被告2 人之過失行為，均為發生被害人潘煥翰
    死亡之共同原因，即所謂行為關連共同，自應依前開法條等
    規定連帶對原告等負損害賠償責任。爰依前開規定請求被告
    連帶給付原告丁○○支出殯葬費之損失新臺幣（下同）22萬
    7500 元 ，原告丁○○、甲○○扶養費用之損害84萬4416元
    ｛計算方式： (依事發後1 年度即行政院主計處公布之臺灣
    省95年家庭收支報告表，95年度平均每人消費支出為20萬9,
    098 元 (按平均每戶消費支出71萬3024元除每戶人數3.41人
    = 20萬9097.94 元，四捨五入)； 又原告丁○○、甲○○事
    發時為50歲，依行政院主計處公布之96年臺灣省簡易生命表
    ，兩性50歲之平均餘命為30.73 歲，原告丁○○、甲○○得
    受扶養之費用為84萬44 16 元)｝ ，又被害人潘煥翰係原告
    2 人獨生兒子，因被害人潘煥翰生性乖巧、懂事，至為疼愛
    ，已有論及婚嫁女友，原告等養育二十年，本期望被害人潘
    煥翰畢業後成家立業，早日含飴弄孫，詎料竟無端遭此橫禍
    ，因被告等之過失致被害人潘煥翰較二老先走一步，原告2
    人所受打擊之大，非可言喻，被告陳均偉雖為被害人潘煥翰
    同學兼至交，與原告亦甚為熟悉，惟犯後態度不佳，從未曾
    表現一絲歉意，與其母即被告丙○○○不斷藉詞卸責，不願
    配合原告辦理領取強制責任險保險金，使原告2 人等面對喪
    子之痛，更面對人性之醜惡，爰請求被告等連帶賠償原告丁○○精神上損害賠償142 萬8084元，原告甲○○精神上之損
    害賠償165 萬5584元。另原告2 人各已領得強制汽車責任險
    75萬元，經依法扣除後，被告仍應連帶給付原告各175 萬元
    等語。並聲明：(一)被告乙○○、丙○○○各應連帶給付原告
    丁○○、甲○○175 萬元，及均自起訴狀繕本送達之翌日起
    至清償日止，按年息百分之5 計算之利息；(二)願供擔保請准
    宣告假執行。
二、被告答辯：
(一)、被告乙○○辯稱：本件事故之車輛，係由被害人潘煥翰所駕
    駛，並非伊所駕駛。原告等主張系爭車輛係被告所駕駛，依
    原告起訴意旨所載，其等應於車禍發生次日 (即94年10月22
    日)當 已知侵權行為之行為人及損害，然原告等卻於97年間
    始提出本件民事訴訟，原告等之侵權行為損害賠償請求權當
    已罹於2 年之時效，原告等本件起訴顯無理由。另縱認車輛
    係被告乙○○所駕駛，惟被害人潘煥翰係與其一同飲酒，當
    知酒後駕駛車輛之危險性，仍任由酒後之被告乙○○駕駛車
    輛，並搭乘前開車輛離去，其就損害之發生，亦與有過失等
    語。並聲明：原告之訴駁回；如受不利判決，願供擔保，請
    准免為假執行。
(二)、被告甲○○則辯稱：系爭肇事車輛，係伊所購得，只是單純
    交予被告乙○○使用，為何要以伊為被告等語。並聲明：原
    告之訴駁回；如受不利判決，願供擔保，請准免為假執行。
三、兩造所不爭執之事項：
(一)、94年10月21日晚間10時40分許，車牌號碼GS-7586 號自用小
    客車行經臺二線31.85 公里處，因車速過快，駕駛失控，撞
    上路旁牆壁，致車內之被害人潘煥翰當場死亡及被告乙○○
    受有臉部撕裂傷、頭皮撕裂傷、左肩撕裂傷及左手撕裂傷等
    傷害，訴外人蘇軒承受有頭部外傷及合併創傷性硬膜下出血
    之傷害。
(二)、被告乙○○於94年10月21日晚間曾在臺北縣金山鄉○○路快
    炒店飲用酒類，車禍發生後，經醫師抽取被告乙○○血液檢
    驗，發現被告乙○○血液中所含之酒精濃度高達164mg/dl (
    換算呼氣所含酒精濃度為每公升O.82毫升)。
(三)、系爭車牌號碼GS-7586 號自用小客車，係被告丙○○○所有
    ，交由被告乙○○駕駛使用。
(四)、原告丁○○因被害人死亡支出的殯葬費22萬7,500 元。
四、本件經本院依民事訴訟法第271 條之1 準用同法第270 條之
    1 第1 項第3 款之規定，整理並協議簡化爭點如下：
(一)、系爭車輛是否係因被告乙○○酒後駕車肇事，致被害人潘煥
    翰死亡，而應對原告等負賠償責任。
(二)、被告乙○○並無汽車駕駛執照，若係被告乙○○駕駛系爭車
    輛而肇事，系爭車輛之所有人即被告丙○○○是否應負連帶
    賠償責任。
(三)、本件損害賠償請求權是否已罹於二年時效而消滅。
(四)、原告丁○○、甲○○得請求之扶養費及精神上之損害賠償若
    干？
(五)、被害人潘煥翰是否與有過失？
五、本院得心證之理由：
(一)、觀94年10月21日肇事當晚拍攝之現場照片，及翌日的採證照
    片所示，肇事車輛前方擋風玻璃未破、前車門左右兩片均有
    開啟現象、後車門均未開、後方擋風玻璃已破碎、有一衣物
    棉絮勾在左後車門的外面金屬條前端護套上、又左後視鏡、
    後擋風玻璃上方、方向盤、左前車窗框均採到血跡點（臺灣
    士林地方法院檢察署94年度相字第721 號相驗卷第51頁、第
    58至67頁參照）。前開血跡及衣物棉絮經鑑定結果，血跡點
    除在方向盤、左前車窗框部分未檢出DNA 量外，其在左後視
    鏡的血跡與被告乙○○的型別相同，在後擋風玻璃框上方血
    跡與被害人潘煥翰的型別相同，有內政部警政署刑事警察局
    94年12月29日刑醫字第0940116376號鑑驗書、96年10月25日
    刑醫字第0960152105號函可證（臺灣士林地方法院檢察署94
    年度相字第721 號相驗卷第126 頁、本院96年度交易字第42
    號卷第63頁參照）；又勾在左後車門外面金屬條前端護套上
    的棉絮（臺灣士林地方法院檢察署94年度相字第721 號相驗
    卷第64頁）與扣案之長袖深色上衣之深黑紫色紗線之黑紫色
    纖維、深綠色纖維、及綠色紗線相似，亦有內政部警政署刑
    事警察局94年12月21日刑鑑字第0940165929號鑑定書可按（
    見本院96年度交易字第42號卷第40、41頁），而該扣案編號
    01 之 長袖深色上衣為被告乙○○案發時所穿著，亦經承辦
    警員羅國粹於本院96年度交易字第42號案件審理時證述明確
    ，而被告乙○○亦於該案審理當庭承認該件衣服為其穿著等
    語，足見勾在左後車門外面金屬條前端護套上的棉絮，係被
    告乙○○衣物的棉絮無疑。承上，依前開被告乙○○血跡及
    衣服棉絮留存於系爭肇事車輛之位置，顯見被告乙○○應坐
    在較靠近該車左前座即駕駛座，而被害人潘煥翰當時應坐在
    較靠近該車後座之位置。又系爭肇事車輛左後車門外框金屬
    壓條前端護套勾到被告乙○○當天穿著的衣物棉絮，若被告
    乙○○依正常上下車狀況應無可能被勾到而致其當日穿著之
    該件衣服背後有二處破損，是上開衣物棉絮，應係被告從駕
    駛座被拋出時造成。再參酌，證人黃鴻銘所言，被害人潘煥
    翰為當日飲酒較少之人，核與法務部法醫研究所（95）醫鑑
    字第0060號鑑定報告相符（臺灣士林地方法院檢察署94年度
    相字第721 號卷第111 頁），而被告乙○○於事故後，經醫
    師抽取其血液檢驗，發現被告乙○○血液中所含之酒精濃度
    高達164mg/dl (換算呼氣所含酒精濃度為每公升O.82毫升)
    ，而依本件車損情形嚴重，此觀系爭車輛車損照片自明，足
    見該車輛應已達失控狀態才會造成如此巨大損害及傷亡，觀
    諸該路段係為三線道，且道路甚寬，苟為未飲酒或飲用甚少
    之被害人潘煥翰所駕駛，縱其對該路段不熟悉，衡情當不致
    嚴重失控而造成如此重大車損。準此，足認當日應係被告乙○○不勝酒力仍為駕駛，才會造成本次事故。是被告乙○○
    辯稱非其所駕駛云云，尚難憑採。
(二)、按違反保護他人之法律，致生損害於他人者，負賠償責任；
    數人共同不法侵害他人權利者，連帶負損害償責任，不能知
    孰為加害人者亦同，民法第184 條第2 項、第185 條第1 項
    分別定有明文。又道路交通管理處罰條例第21條第1 項第1
    款、 (廢止刪除前)第28 條規定，未領有駕駛執照者不得駕
    駛車輛，車輛所有人亦不得該車輛交予未領有駕駛執照者使
    用，此立法之目的，除有行政管制外，亦在於保護往來交通
    之安全，為保護他人之法律 (最高法院67年台上字第2111號
    判例意旨參照)， 是違反前開規定將所有之車輛交予未領有
    駕駛執照者駕駛，即推定有過失，自應對因此受損害之人，
    負賠償之責。查本件系爭肇事之車輛係被告丙○○○所有，
    其明知被告乙○○未領有駕駛執照，仍將車輛交予其駕駛，
    依前開說明，自有過失，又其過失之行為，使被告乙○○酒
    後駕其所有之車輛肇事，致被害人潘煥翰死亡，自應負侵權
    行為之責。另被告2 人之過失行為，均為發生被害人潘煥翰
    死亡之共同原因，自應依民法第185 條第1 項之規定連帶對
    原告等負損害賠償責任。
(三)、按汽車駕駛人飲用酒類或其他類似物後其吐氣所含酒精濃度
    超過每公升○點二五毫克或血液中酒精濃度超過○點○五以
    上者，不得駕車，交通安全規則第114 條定有明文。復依證
    人黃鴻銘，即當日與被告乙○○、被害人潘煥翰及第三人蘇
    軒承一同飲酒之友人，於本院前開被告乙○○被訴酒醉駕車
    及過失致死之刑事案件審理時證述：當天乙○○、蘇軒丞、
    潘煥翰三人先行離開，蘇軒丞、乙○○均已經喝了二、三個
    小時，潘煥翰後來才到，潘煥翰到場後有無喝酒，我不是很
    清楚，如果有喝的話也是少許，所以我建議由潘煥翰開車，
    但沒有看到乙○○將鑰匙交給潘煥翰等語。足見被害人潘煥
    翰當日應未飲酒或飲用甚少，意識應係清楚，其明知被告乙○○已飲酒多時，酒後反應較慢，感覺減低，將影響駕駛車
    輛之安全，仍搭乘被告乙○○所駕駛之車輛，嗣被告乙○○
    果因酒醉駕車而肇事，則被害人潘煥翰就損害之發生亦難謂
    無過失。
(四)、按不法侵害他人致死者，對於支出殯葬費之人，應負損害賠
    償責任，被害人對於第三人負有法定扶養義務者，加害人對
    於該第三人亦應負損害賠償責任，另被害人之父、母、子、
    女及配偶，雖非財產上之損害，亦得請求賠償相當之金額，
    民法第192 條第1 項、第2 項及第194 條分別定有明文。本
    件被告2 人因過失，不法侵害被害人潘煥翰，致其死亡，被
    告2 人應連帶負賠償責任，已如前述，茲就原告2 人所請求
    之各項損害，分別論述如下：
(1)、喪葬費用：原告丁○○主張對於被害人潘煥翰之死亡，支出
    喪葬費22萬7500元一事，被告2 人就此並不爭執以22萬7500
    元計付，原告丁○○就該金額之請求應予准許。
(2)、扶養費：按負扶養義務者有數人，而其親等同一時，應各依
    其經濟能力，分擔義務；受扶養權利者，以不能維持生活而
    無謀生能力者為限，前項無謀生能力之限制，於直系血親尊
    親屬，不適用之，民法第1115條第3 項、第1117條分別定有
    明文。是直系血親尊親屬，如能以自己財產維持生活者，自
    無受扶養之權利；易言之，直系血親尊親屬受扶養之權利，
    仍應受不能維持生活之限制。查原告丁○○、甲○○分別為
    被害人潘煥翰之父、母，現均任職於萬通報關有限公司，97
    年之年薪分別為36萬、31萬200 元，顯已逾行政院主計處所
    公布之95年度平均每人每年消費支出為20萬9098元，且原告
    丁○○名下尚有土地及房屋等不動產，財產總額達370 餘萬
    元，而原告甲○○名下則有數筆股票，此有稅務電子閘門財
    產所得調件明細表在卷可證，是原告2 人現均有薪資收入，
    且名下亦有上開財產，自非不能維持生活。揆諸上開規定，
    自無受其直系血親卑親屬即被害人潘煥翰扶養之權利，原告
    2 人請求被告2 人賠償扶養費之損害，即無理由。
(3)、慰撫金：慰撫金之多寡，應斟酌雙方之身分、地位、資力與
    加害之程度及其他各種情形核定相當之數額。其金額是否相
    當，自應依實際加害情形與被害人所受之痛苦及雙方之身分
    、地位、經濟狀況等關係決定之。查本件被害人潘煥翰因車
    禍死亡，原告2 人突遇此變故，遽遭喪子之痛，精神上自受
    有極大之痛苦而有非財產上之損害，是其依民法第194 條之
    規定，向被上訴人請求賠償慰撫金，自屬有據。本院審酌原
    告2 人前開財產狀況、被告2 人過失程度及資力等情，認原
    告丁○○、甲○○分別請求之慰撫金142 萬8084元、165 萬
    5584元並未過高，應予准許。
(4)、綜上，原告2 人所受之損害分別為丁○○165 萬5584萬元（
    喪葬費用22萬7500元+ 慰撫金142 萬8084元）、甲○○165
    萬5584元。
(五)、按損害之發生或擴大，被害人與有過失者，法院得減輕賠償
    金額，或免除之，民法第217 條第1 項亦定有明文。復按民
    法第192 條第1 項規定，係間接被害人得請求賠償之特例。
    此項請求權，自理論言，雖係固有之權利，然其權利係基於
    侵權行為之規定而發生，自不能不負擔直接被害人之過失，
    倘直接被害人於損害之發生或擴大與有過失時，依公平之原
    則，亦應有民法第217 條過失相抵規定之適用（最高法院73
    年臺再字第182 號判例參照）。再按保險人依強制汽車責任
    保險法規定所為之保險給付，視為被保險人損害賠償金額之
    一部分，被保險人受賠償請求時，得扣除之，強制汽車責任
    保險法第32條定有明文。依前所述，被告乙○○、丙○○○
    就本件車禍之發生均有過失，惟被害人潘煥翰明知被告乙○○飲酒多時，仍搭乘其所駕駛之車輛，其就損害之發生亦與
    有過失，本院審酌最終駕車肇事者仍是被告乙○○，故被告
    乙○○、丙○○○應負較重之責任，是其等與被害人陳煥翰
    ，各應負擔過失責任7 比3 ，則原告2 人應承擔被害人潘煥
    翰就本件車禍之過失責任3 成，故其等得請求被告2 人連帶
    賠償之金額原告丁○○為115 萬8909元、甲○○為115 萬89
    09元。另原告2 人因本件車禍已受領強制保險理賠金各75萬
    元，為兩造所不爭執，自應予扣除，故原告丁○○、甲○○
    各向被告2 人請求連帶賠償之金額均為40萬8909元。
(六)、被告2 人另辯稱：原告2 人於97年8 月19日方依侵權行為請
    求被告2 人損害賠償，距前揭車禍已逾2 年，其損害賠償請
    求權已罹於時效而消滅云云。惟按因侵權行為所生之損害賠
    償請求權，自請求權人知有損害及賠償義務人時起，2 年間
    不行使而消滅，民法第197 條第1 項定有明文。又所謂知有
    損害及賠償義務人之知，係指明知而言，如當事人間就知之
    時間有所爭執，應由賠償義務人就請求權人知悉在前之事實
    ，負舉證責任。查被告乙○○於肇事後，刑事案件偵查、審
    理中，及迄今均表示系爭車輛非其所駕駛，並辯稱係被害人
    潘煥翰所駕駛，業經本院調取前開刑事卷證核閱屬實，是原
    告2 人於甫知車禍致其子即被害人潘煥翰死亡時，第一時間
    並無法得知係被告乙○○所駕駛，依前開說明其時效尚不得
    起算，復遍觀前開刑事卷證亦無原告於本件民事訴訟起訴前
    2 年即已明知被告乙○○即係駕駛人，而有應負賠償責任之
    事實。是被告2 人即應就原告於起訴前2 年，即已知悉其等
    為侵權行為人一事負舉證之責，惟被告2 人並無法舉證以實
    其說，是其等所辯侵權行為損害賠償請求權已罹於時效云云
    ，即無足採。
六、綜上所述，原告2 人本於侵權行為法律關係，請求被告2 人
    連帶給付原告丁○○、甲○○各40萬8909元，及均自起訴狀
     (按原告載為民事準備書狀)繕 本送達翌日即97年12月30日
    起 (卷內並無前揭準備狀送達被告2 人之回執，是被告2 人
    至遲應於本院97年12月29日審理時，即知悉原告2 人追加請
    求2 人連帶負損害賠償)至 清償日止，按週年利率百分之五
    計算之利息，為有理由，應予准許。逾此部分之請求，即無
    理由，應予駁回。
七、本件原告勝訴部分未逾50萬元，爰依民事訴訟法第389 條第
    1 項第5 款以職權宣告假執行，被告亦陳明願供擔保請准免
    為假執行，與法核無不合，爰酌定相當之擔保金額准許之；
    至原告敗訴部分，其假執行之聲請，即失所附麗，應予駁回
    。
八、本件判決基礎已臻明確，兩造其餘之攻擊防禦方法及訴訟資
    料經本院審酌後，核與判決不生影響，無一一論述之必要。
    另本件事實已臻明確，被告2 人聲請鑑定系爭車禍駕駛人及
    乘客被拋出車外之方向、路徑及血跡噴濺方式等，核無必要
    ，併此敘明
九、據上論結，本件原告之訴為一部有理由，一部無理由，依民
    事訴訟法第79條、第389 條第1 項第5 款、第392 條第2 項
    ，判決如主文。
中    華    民    國    98    年    9     月    11    日
                  民事第二庭  法  官  劉逸成
以上正本證明與原本無異。
如對本判決上訴，應於判決送達後20日內向本院提出上訴狀。
中    華    民    國    98    年    9     月    16    日
                              書記官  李宜蓁


司法院資訊處製作；財團法人民間司法改革基金會備份。
